【裁判字號】    96,重訴,1044
【裁判日期】    970429
【裁判案由】    返還訂金
【裁判全文】
臺灣臺北地方法院民事判決            96年度重訴字第1044號
原      告  甲○○
訴訟代理人  張淑敏律師
被      告  乙○○
            丙○○
            丁○○
前列三人共同
訴訟代理人  劉孟錦律師
前列三人共同
複代理人    歐翔宇律師
上列當事人間返還訂金等事件，本院於中華民國97年4月15日言
詞辯論終結，判決如下：
    主  文
被告應給付原告新台幣參佰萬元, 及自民國九十六年五月十八日
起至清償日止,按年息百分之五計算之利息。
原告其餘之訴駁回。
訴訟費用由原告負擔二分之一,餘由被告負擔。
本判決第一項於原告以新台幣壹佰萬元為被告供擔保後, 得假執
行; 被告如以新台幣參佰萬元為原告預供擔保後, 得免為假執行
。
原告其餘假執行之聲請駁回。
    事實及理由
一、原告主張：被告於民國（下同）96年1月31日立約將其所有
    坐落於台北市○○區○○段96-11地號（以下簡稱系爭土地
    ），持分面積共393.38坪土地出售予原告，原告同時給付被
    告新台幣（下同）3,000, 000元為訂金，並簽立訂金收據,
    雙方並約定被告應協助原告於45日內取得台北市○○區○○
    段96-10地號土地（以下簡稱96-10號地）及系爭土地溫建和
    之持分產權。依訂金收據第3條約定，被告應於45日內協助
    原告取得96-10號地及系爭土地溫建和之持分產權，係課予
    被告義務之行為，原告於96年3月13日與被告洽商時，已對
    被告明白表示免除被告該義務，並於96年3月13日之存證信
    函中，表明願單獨購買被告所有之系爭土地持分，未要求被
    告應完成訂金收據第3條約定之條件，原告已免除被告協助
    取得96-10號地及系爭土地溫建和之持分產權之義務，並自
    原告表示時起即生免除之效力，無待被告之承諾或另與被告
    為免除之協議，被告不得僅以無法協助原告取得約定土地，
    即不履行出售其所有系爭土地持分之義務。另被告應於96
    年3月15日以前至台北市○○○路○段69號11樓簽訂買賣契約
    。惟被告於96年2月間即表示不願出售系爭土地予原告，並
    因而亦未協助原告取得96-10號地及系爭土地溫建和之持分
    產權。於是96年3月13日原告約被告進行洽談，席間，被告
    丁○○曾取出一張面額3,000,000元支票欲交付原告，向原
    告表示不願依雙方約定之價格出售系爭土地。被告於訂金收
    據約定之45天期限尚未屆至前，即表示不願出售系爭土地予
    原告，其行為顯有損原告利益，應對原告負損害賠償責任。
    又被告故意以不正當行為阻止前述條件之成就，應視為條件
    已成就，兩造間買賣系爭土地之約定已生效力。原告乃於96
    年3月13日再以存證信函催請被告於96年3月15日上午10點至
    前開約定地點，就被告所有之系爭土地與原告簽訂土地買賣
    契約。惟被告三人卻置諸不理，反而表示不願出售系爭土地
    予原告，拒絕與原告簽訂買賣契約，是被告顯已違約，原告
    自得依訂金收據第2條，請求被告加倍退還所收訂金。並聲
    明被告應給付原告6,000,000元，即自本訴狀繕本送達翌日
    起至清償日止，按年息5％計付之利息，另聲明願供擔保，
    請准宣告假執行。
二、被告則以：
  (一)被告與原告於96年1月31日係達成附停止條件之買賣預約，
    以「買方（即原告）45天內取得96-10號地」為停止條件，
    若停止條件成就時，該預約方可生效。惟至96年3月15日，
    即約定之45天期限屆至時，原告仍未取得96-10號地，按買
    賣預約第3條之約定，該預約已無效力，故被告隨即發函請
    求原告前來取回已付之訂金。且依雙方之約定，停止條件既
    未成就，原協議當然不發生效力，被告自無違約之情事。原
    告按訂金收據第2條之約定，請求被告加倍返還訂金，並不
    可採。
  (二)原告主張被告有阻止條件成就之行為，按舉證責任分配之原
    則，應由原告負舉證之責。且本件原告自始至終從未取得訂
    金收據第3條約定土地之所有權，且所附停止條件已確定不
    成就，則根本無所謂因條件成就之利益可言，準此，原告自
    無權利向被告請求損害賠償。況所謂「阻止條件成就之行為
    」，應指因條件成就而受不利益之當事人，任意不為行為、
    或故意阻止所約定條件本身之成就，然被告卻從未有過不正
    之動作，故自無阻止條件成就之行為。且原告已自認其已免
    除被告之協助義務，則該停止條件之成就，應由原告獨力完
    成，本件買賣預約始生效力。惟至約定之45天屆至後，原告
    仍無法取得訂金收據第3條所約定土地之所有權，則停止條
    件已確定不成就，買買預約已依法失其效力，被告並無義務
    與原告簽訂買賣契約。另簽訂買賣契約，為系爭訂金收據中
    所約定之給付責任，係於附停止條件成就後始發生之責任，
    並非條件本身，是於條件成就前，被告尚無義務與原告簽訂
    買賣契約，故不論被告有無拒絕與原告簽訂系爭土地買賣契
    約，均非屬原告所稱之以不正當行為阻條件之成就。並聲明
    :原告之訴駁回,如受不利之判決,願供擔保免為假執行。
三、本件主要爭點整理如下：
  (一)兩造不爭執事項：
  1.被告於96年1月31日簽立訂金收據，上開訂金收據記載被告
    收到支票一張、面額3,000,000元，而上開款項是原告購買
    被告所有系爭土地，持分面積共393.38坪之訂金。被告同時
    應依下列條件於96年3月15日前至敦化南路2段69號11樓簽訂
    買賣契約。(1)買賣總金額：452,380,000元，每坪單價
    1,150,000元。(2)簽約時上開訂金款項於應付簽約金內扣除
    ，訂金為兩造預定買賣之預付款項，不得違背善良風俗習慣
    ，倘兩造因價格因素不買或不賣則訂金應沒收或加倍退還。
    (3)賣方即被告應協助買方即原告45天內順利取得96-10號地
    （每坪單價115萬元）及系爭土地溫建和之持分產權，本買
    賣方可生效，否則訂金無息7日內返還買方即原告。
  2.原告於96年3月13日以存證信函通知被告略以:兩造簽立前述
    訂金收據後，原告願與被告簽訂買賣契約, 買受系爭土地被
    告所有之持分，請被告於96年3月15日10點至台北市○○○
    路○段69號11樓簽訂買賣契約。
  3.被告則於96年3月19日以存證信函通知原告略以:原告未於45
    天內取得96-10號地及系爭土地溫建和之持分產權，依訂金
    收據第3條之約定，買賣預約已無效力，請原告依約於7日內
    取回訂金。
  (二)兩造爭點：訂金收據第3條是否課予被告義務或課予兩造之
    義務？本件訂金收據之條件是否成就？
四、得心證之理由：
  (一)本件兩造成立買賣土地預約，並於訂金收據第3條約定: 賣
    方即被告應協助買方即原告45天內順利取得96-10號地, 及
    系爭土地溫建和之持分產權，本買賣方可生效，否則訂金無
    息7日內返還買方即原告。有訂金收據附於本院卷第十一頁
    可稽, 兩造就此並無爭執, 堪以採信。以該契約內容以觀,
    應係附停止條件之預約, 於四十五天期限內, 被告應協助原
    告取得鄰地及系爭土地另一共有人應有部分為條件, 買賣始
    生效。原告主張被告有阻止停止條件成就之行為，被告以:
    無阻止該條件之成就, 係原告無取得前開鄰地之作為, 被告
    難以協助等語置辯。經查: 本件之停止條件為45日內原告順
    利取得96-10號地及系爭土地溫建和之持分產權，所謂阻止
    條件成就之不正當行為, 應係被告有意使原告無法順利取得
    ，或被告有實際阻礙上開土地所有人出賣土地與原告之行為
    始足當之，惟原告就此未能舉證以實其說, 自難謂被告有何
    阻止本件停止條件成就之不當行為。又, 原告聲稱鄰地及其
    他有人應有部分買賣契約之簽訂，乃被告之義務云云，惟該
    買賣契約之當事人並非被告, 依訂金收據觀之, 被告應負協
    力義務, 非主給付義務, 故本件停止條件成就前預約既未生
    效，當無被告須依預約與原告簽約之義務，自亦無原告所稱
    被告不依時與原告訂立系爭土地買賣契約而有違約之情事。
  (二)再者，原告主張所謂不正當之行為, 不以故意積極行為為限
    ，消極之不作為亦應該包含在內，故被告於約定之45天期限
    屆至前，即向原告表示不願與其訂立買賣契約，未協助原告
    取得上開約定之土地，被告此消極之不協助顯然係故意以消
    極不正當之方式阻止停止條件之成就。然所謂以消極之行為
    阻止條件之成就，指條件之成就與否繫於當事人一方之意思
    決定之條件，即當事人本應為一定之行為使其條件成就，乃
    為圖免因條件成就而受不利益，任意不為該行為，才係以不
    正當消極行為阻其條件之成就（最高法院86年度台上字第
    2280 號判決參照）。查本件所附條件之成就, 在於被告協
    助原告取得鄰地及系爭土地另一共有人之應有部分, 被告協
    助之完成, 並非繫於當事人一方之決定，尚待原告與實際土
    地所有人或共有人商洽具體買賣事宜, 故僅依被告之消極不
    協助上開約定土地之買賣，尚難謂被告有阻止停止條件之不
    正當行為，而本件停止條件已因約定之45日期限屆至，原告
    無法取得上開約定土地之所有權，而確定不成就，買賣預約
    確定不生效力。故原告主張因被告之消極不協助行為，應視
    為停止條件已經成就，被告違背訂金收據之約定拒絕簽訂買
    賣契約，應加倍返還訂金, 尚非允洽。
  (三)原告復主張訂金收據第3條約定，係課予被告義務之行為，
    原告於96年3月13日與被告洽商時，已對被告明白表示免除
    被告該義務，並於96年3月13日之存證信函中，表明願單獨
    購買被告所有之系爭土地持分，未要求被告應完成訂金收據
    第3條約定之條件，足見原告已免除被告協助取得96-10號地
    及系爭土地溫建和之持分產權之義務云云。惟義務之免除雖
    可由權利人一方單獨為之，不待義務人之協力或同意，然契
    約中所附條件之解除，則屬契約內容之變更，未經契約當事
    人雙方之合意不得為之。查本件訂金收據中所附之條件係經
    兩造之合意而訂入買賣預約中，為契約內容之一部，原告若
    欲於訂約後取消此停止條件，即為契約內容之變更，須俟被
    告同意後，始可認為契約內容已經雙方合意變更，所附停止
    條件約定不復存在，然本件被告並無對原告取消停止條件表
    示同意，兩造對於契約內容之變更並未意思合致。原告免除
    被告協助條件成就之義務，仍無法單方變更契約之內容，故
    原告要求被告應即刻簽訂買賣契約，又以被告之拒絕簽約，
    請求違約金, 洵屬無據。
五、綜上，上揭停止條件不成就, 被告又無違約事情, 依訂金收
    據約定, 應返還訂金三百萬元, 從而原告請求被告應給付三
    百萬元及自起訴狀繕本送達翌日即九十六年五月十八日起至
    清償日止, 按年息百分之五計算之利息, 為有理由, 應予准
    許。原告逾此範圍之請求, 為無理由, 應予駁回。
六、兩造陳明願供擔保，聲請宣告假執行或免為假執行，經核原
    告勝訴部份，合於法律規定，爰分別酌定相當之擔保金額宣
    告之；原告其餘假執行之聲請，因訴之駁回而失所依據，不
    予准許。
七、本件事證已臻明確，兩造其餘攻擊防禦方法，經本院斟酌後
    ，認均不足以影響本判決之結果，自無逐一詳予論駁之必要
    ，併此敘明。
八、結論：本件原告之訴為一部有理由, 一部無理由，依民事訴
    訟法第79條，判決如主文。
中    華    民    國    97    年    4     月    29    日
                  民事第五庭    法  官  周祖民
以上正本係照原本作成
如對本判決上訴，須於判決送達後20日內向本院提出上訴狀
中    華    民    國    97    年    4     月    29    日
                                書記官  王文心


司法院資訊處製作；財團法人民間司法改革基金會備份。
